臺北高等行政法院判決
　　　　　　　　　　　　　　　　　　 92年度訴字第04489號
　　　　　　　　　　　　　　　.
原　　　告　中華電信股份有限公司
代　表　人　甲○○（董事長）
訴訟代理人　張迺良律師
複 代 理人　李振華律師
訴訟代理人　蔡亞寧律師
被　　　告　臺北縣政府稅捐稽徵處
代　表　人　乙○○（處長）
訴訟代理人　戊○○
　　　　　　丙○○
　　　　　　丁○○
上列當事人間因房屋稅事件，原告不服台北縣政府中華民國92年
8月5日北府訴決字第0920494216號訴願決定，提起行政訴訟。本
院判決如下：
　　主  文
訴願決定關於駁回原告就被告否准退還如附表一所示八十九年及
九十年房屋稅訴願部分撤銷。
原告其餘之訴駁回。
訴訟費用由原告負擔。
　　事  實
緣原告向被告申請退還坐落台北縣板橋市○○路151巷59號等房
屋及土地於國有財產局經管期間已繳納之89年及90年房屋稅及地
價稅，經被告分別於民國（下同）91年6月4日及同年7月19日以
北稅財字第0910079936號及第0910099456號函復否准原告所請。
原告不服，提起訴願，遭決定駁回，遂向本院提起行政訴訟。茲
摘敘兩造訴辯意旨如次：
甲、原告方面：
一、聲明：求為判決
１、訴願決定及原處分關於否准退還原告89及90年房屋稅部分均
    撤銷。
２、命被告作成准予退還原告如附表一所示房屋稅之處分。
３、訴訟費用由被告負擔。
二、陳述：
１、原告整理相關資料後，確認欲請求退還之地價稅均屬88年度
    ，不在本件訴願及訴訟範圍，故89年及90年地價稅部分，均
    不在本件爭訟範圍，原告僅請求被告退還溢繳之89年及90年
    房屋稅（該房屋稅單上之納稅義務人於國有財產局經管期間
    仍為交通部電信總局，而由房屋異動資料表所示，可知國有
    財產局經管期間為何）。
２、附表一所示房屋於國有財產局經管期間，已屬非公用財產，
    非事業用財產，且該局亦無放租收益之事實，依國有財產法
    第8條規定，該局經管期間之建物改良稅應予免徵。因被告
    適用法令錯誤而仍核發稅單，原告代繳該稅款致有溢繳稅款
    之情形，故依稅捐稽徵法第50條：「本法對於納稅義務人之
    規定，除第41條規定外，於扣繳義務人、代徵人、代繳人及
    其他依本法負繳納稅捐義務之人準用之。」準用同法第28條
    規定，請求被告退還溢繳之稅款。
３、85年7月1日電信改制，將電信事業之經營由原電信總局轉予
    原告，包含如附表一所示房屋在內之原電信總局經管之部分
    建物，即奉行政院核准以作價投資方式移轉為原告所有，而
    其房屋所有權之移轉程序，依國有財產法第33條：「公用財
    產用途廢止時，應變更為非公用財產。」、第35條：「公用
    財產變更為非公用財產時，由主管機關督飭該管理機關移交
    財政部國有財產局接管。」之規定，係將該房屋先變更為非
    公用財產後，由電信總局移交登記為國有財產局名義，再由
    國有財產局依國有財產法第50條規定讓售予原告。
４、依國有財產法第8條規定：「國有土地及國有建築改良物，
    除放租有收益及第4條第2項第3款所指事業用者外，免徵土
    地稅及建築改良物稅。」準此，是否放租有收益，應以管理
    機關事實上有無放租收益情事為準，與房屋本身作何使用無
    涉，此觀財政部86年4月15日台財稅字第861033244號函釋即
    明，故被告以附表一所示房屋係由原告營業使用為由，否准
    原告退稅之申請，顯有違誤。蓋上開房屋在移轉國有財產局
    經管期間，該局事實上既未將該等房屋放租並取得任何收益
    ，即無國有財產法第8條規定所稱不能免徵建築改良物稅之
    例外情形。
５、依國有財產法第4條規定，國有財產區分為公用財產與非公
    用財產兩類，所稱公用財產係指公務用財產、公共用財產及
    事業用財產，而非公用財產，則指公用財產以外可供收益或
    處分之一切國有財產。另依同法第12條規定，國有財產局為
    國有非公用財產之管理機關，直接管理非公用財產。本件附
    表一所示房屋於奉行政院核准變更為非公用財產並移交國有
    財產局接管期間，已非屬同法第4條第2項第3款規定所指之
    事業用財產，即無不能免徵建築改良物稅之例外情形。從而
    ，上開房屋於國有財產局經管期間，並無國有財產法第8條
    不能免徵建築改良物稅之例外情形，依法應免徵建築改良物
    稅。
６、被告雖援引財政部85年6月5日台財稅第850265143號函釋：
    「（三）．．新成立之電信總局管有房屋提供該公司使用者
    ，因非供該局本身業務使用，亦無免徵房屋稅之適用。」作
    為不予退稅之理由。惟該函適用之前提，係指土地在電信總
    局管理期間，且屬事業用之公用財產情形，與本件原告請求
    退稅期間，上開房屋屬國有財產局經管之非公用財產，兩者
    顯有不同，自不能比附援引，作為不得退稅之理由。況參照
    財政部針對與本案相同情形之行政院國軍退除役官兵輔導委
    員會榮民工程事業管理處將其經管之國有土地作價投資榮民
    工程股份有限公司，於變更為非公用財產由國有財產局管理
    期間應否課徵地價稅乙情，作成90年8月14日台財稅字第090
    0455383號函釋應予免徵地價稅，則本案亦應有免徵稅款之
    適用。
７、綜上所述，上開房屋於國有財產局經管期間，已屬非公用財
    產，而非事業用財產，且國有財產局亦無放租收益之事實，
    依國有財產法第8條規定，該國有財產局經管期間之建物改
    良物稅應予免徵。惟被告核發該段期間之繳稅通知時，原告
    未知其情事，仍代為繳納稅款，對此不應繳納而屬溢繳之稅
    款，原告自得請求返還，故被告及訴願決定機關均漠視國有
    財產法第8條規定及上開財政部針對本案相同情形之釋示，
    均屬違法失當。
乙、被告方面：
一、聲明：求為判決駁回原告之訴，訴訟費用由原告負擔。
二、陳述：
１、按公有房屋之免徵以列舉為限，且以使用情形為準。原告係
    交通部所屬國營事業，實屬營業單位，參照財政部60年1月6
    日台財稅第30045號函釋規定，國有房地徵免賦稅之規定，
    針對事業用房屋部分，除稅法規定免稅者外，應按國有財產
    法第8條之規定課稅。
２、參照司法院釋字第506號解釋理由：「有關稅法之規定，主
    管機關得本於租稅法律主義之精神，依各該法律之立法目的
    ，衡酌租稅經濟上之功能及實現課稅之公平原則，為必要之
    釋示，迭經本院釋字第420號及438號等解釋闡示在案。」之
    意旨，故為實現衡量個人之租稅負擔能力而課徵租稅之租稅
    公平主義，並防止規避租稅而確保租稅之徵收，在租稅法之
    解釋及課稅構成要件之認定上，如發生法律形式、名義或外
    觀與真實之事實、實態或經濟負擔有所不同時，則租稅之課
    徵基礎，應著重於事實上存在之實質，此為租稅法學通稱之
    實質課稅原則之意涵。
３、本件附表一所示房屋前已作價為原告所有，並將其財產屬性
    變更為非公用財產，名義上為國有財產局接管，僅在踐行產
    權移轉程序，實際上仍為原告繼續管理使用，在經濟實質上
    已具備課稅構成要件，是原告應就實質上經濟利益之享受依
    法負擔賦稅，以符租稅公平、正義、平等原則。
　　理  由
一、按「當事人喪失訴訟能力或法定代理人死亡或其代理權消滅
    者，訴訟程序在有法定代理人或取得訴訟能力之本人，承受
    其訴訟以前當然停止。」民事訴訟法第170條定有明文，依
    行政訴訟法第186條規定，其於行政訴訟亦準用之；又行政
    訴訟法第182條第1項前段規定：「訴訟程序當然或裁定停止
    間，行政法院及當事人不得為關於本案之訴訟行為。」。查
    訴願法第87條，僅規定：「訴願人死亡者，由其繼承人或其
    他依法得繼受原行政處分所涉權利或利益之人，承受其訴願
    。法人因合併而消滅者，由因合併而另立或合併後存續之法
    人，承受其訴願。．．」，其雖未有如民事訴訟法第170條
    之明文，亦無準用民事訴訟法或行政訴訟法之規定，惟訴願
    乃行政訴訟之前置程序，且為行政救濟之一環，民事訴訟法
    及行政訴訟法關於訴訟程序之有關規定，自應類推適用。
二、卷查原告於經濟部商業司之公司變更登記表記載，原告公司
    董事長業於92年2月11日變更由甲○○接任，原董事長毛治
    國之代理權，既因而消滅，則訴願程序，類推適用民事訴訟
    法第170條規定，在新法定代理人（公司代表人）承受前，
    即當然停止。又類推適用行政訴訟法第182條第1項前段規定
    ，訴願程序當然停止間，受理訴願機關及當事人不得為關於
    本案之訴願行為。迺受理訴願機關在訴願程序當然停止間，
    竟於92年8月5日作成北府訴決字第0920494216號訴願決定，
    ，其決定自屬違背法令，應由本院於程序上將訴願決定關於
    駁回原告就被告否准退還如附表一所示89年及90年房屋稅訴
    願部分撤銷（原告對被告否准退還其89年及90年地價稅部分
    ，於本件行政訴訟並不爭執），另由訴願機關重為決定。
四、本案既尚待受理訴願機關即台北縣政府加以審查，程序未行
    ，結論未定，則原告逕訴請撤銷原處分關於否准退還原告89
    及90年房屋稅部分，暨求為判決命被告作成准予退還原告如
    附表一所示房屋稅之處分，本院無法逕為准許，原告此部分
    之請求，為無理由，應予駁回。
據上論結，本件原告之訴一部為有理由，一部為無理由，爰依行
政訴訟法第104條、民事訴訟法第79條但書，判決如主文。
中    華    民    國    94    年    1    月     13    日
                        第六庭審判長法  官  林樹埔
                                    法  官  許瑞助
                                    法  官  曹瑞卿
上為正本係照原本作成。
如不服本判決，應於送達後20日內，向本院提出上訴狀並表明上
訴理由，如於本判決宣示後送達前提起上訴者，應於判決送達後
20日內補提上訴理由書（須按他造人數附繕本）。
中    華    民    國    94    年    1    月     13    日
            　　　　　　　　　 　 　書記官  方偉皓
